臺灣臺北地方法院民事判決　九十一年訴字第五一八六號
　　原　　　告　甲○○
　　訴訟代理人　陳志忠律師
　　被　　　告　乙○○
　　　　　　　　丙○○
右當事人間請求返還房屋事件，本院判決如左：
    主    文
原告之訴及假執行之聲請均駁回。
訴訟費用由原告負擔。
    事    實
甲、原告方面：
壹、聲明：
一、被告乙○○應將坐落台北市○○區○○路三六九號四樓頂樓如附圖甲、乙、丙所
    示增建建物遷讓返還予被告丙○○後再由被告丙○○交付予原告。
二、原告願供擔保請准宣告假執行。
貳、陳述：
一、原告前於八十八年五月十八日向被告丙○○（為被告乙○○之子）購買坐落台北
    市○○區○○路三六九號四樓及頂樓增建部分（即附圖甲、乙、丙所示部分），
    嗣因上開系爭頂樓增建部分被告丙○○未依約履行交付之義務，原告前曾向鈞院
    民事庭對被告丙○○提起請求交付房屋之訴訟而獲勝訴判決確定。然被告丙○○
    仍未履行交屋之義務，待原告執上開民事確定判決書向鈞院民事執行處聲請強制
    執行時（案號為九十年度執字第二一四六一號號），詎系爭建物之占有人即被告
    乙○○竟向民事執行處聲明異議，致上開執行程序遭鈞院民事執行處以裁定將原
    告所為之聲請駁回。
二、然依原告與被告丙○○所簽訂之不動產買賣契約書第一條約定，買賣不動產之標
    的即包括系爭頂樓增建部分，而此部分事實亦經鈞院民事確定判決所為確認。況
    被告丙○○予於上開民事案件審理期間其亦主張系爭頂樓增建部分之房屋乃其出
    資興建的，應該屬於伊所有，故而系爭頂樓增建之房屋雖屬未經辦理保存登記之
    違章建築，依法其所有權應屬原始建築之被告丙○○所有，而無從辦理所有權之
    移轉登記予原告，惟被告丙○○非不得將系爭建物之事實上處分權轉讓予原告，
    此為目前實上就違章建築買賣關係所為一致之見解，從而被告丙○○既應依民事
    確定判決之意旨將系爭房屋交付予原告，惟因系爭房屋仍由其母即被告乙○○占
    用中，而依通常一般社會之經驗法則顯係被告基於親屬關係而將系爭建物借其母
    親無償使用，則被告既已將系爭房屋之事實上處分權售予原告，則自有終止無償
    借用系爭房屋予被告乙○○之意思，被告丙○○自應向被告乙○○行使其借用物
    返還之權利，然本件被告自民事判決確定後始終未行使上述權利將系爭建物交付
    予原告，即便經原告聲請強制執行程序，被告丙○○仍未予置理，則被告丙○○
    顯係怠於行使其權利。
三、本件被告丙○○既負有交付系爭建予原告之義務而未履行其向被告乙○○行使返
    還借用物之權利，則參酌民法第二百四十二條、第四百七十條第二項之意旨，原
    告自得以自己名義代位被告丙○○行使返還借用物之權利，再由丙○○依民事確
    定判決之意旨由原告代位受領系爭建物之交付，故而為訴之聲明第一項之請求。
    又若被告等否認其二人間有所謂之無償使用借貸關係，則被告乙○○顯係無權占
    有系爭建物，原告亦得代位被告丙○○向被告乙○○行使其所有物返還請求權，
    並由原告代位被告丙○○受領系爭房屋之交付以排除侵害。
參、證據：提出不動產買賣契約書、本院八十八年度訴字第四０三０號判決書及確定
    證明書、九十年度執字二一四六一號民事裁定、筆錄影本為證。
乙、被告方面：
Ａ、被告乙○○部分：
壹、聲明：駁回原告之訴。
貳、陳述：
一、台北市○○路三六九號五樓（即頂樓）確係被告乙○○前出資建造，亦已居住多
    年，從未出賣，有承建商吳勝裕為人證，於八十八年度訴字第四０三０號案審理
    時出庭作證，並有物證－由承建商吳勝裕及台北市中山區永安第四鄰鄰長黃水河
    及永安里里長劉春長三位聯合署名之八十九年六月一日核發之證明書為證，並有
    被告丙○○於九十一年一月二十九日以郵政存證信函三六九號由台北安和郵局寄
    給鈞院民事執行處信函佐證，且在九十一年三月十二日鈞院派承辦法官前往明水
    路三六九號五樓現場履勘時，有永安里里長劉春長亦到場指證，該房屋確係被告
    乙○○所出資興建，並在會勘表件上簽名為證。故被告乙○○與原告及被告丙○
    ○之間，並無任何買賣、借用、占有等之情事，更無債權關係，而此房權之糾紛
    ，純粹係原告與告丙○○間買賣債權爭議，與被告乙○○無關。是以原告所訴於
    法無據。從而鈞院九十一年度聲字第七三九號裁定、九十年執字第二一四六一號
    裁定，足以證明。
二、原告為逼迫被告乙○○棄屋遷移，涉嫌不法，以台北民生郵局八十九年二月二十
    四日存證信函第一四八號恐嚇警告三日後擬斷水、斷電、斷瓦斯，並聲明爾後不
    准再接，被告以八十九年三月七日台北卅七支局存證信函二二一號函覆原告聲明
    ，未賣屋且房屋係被告自己出資興建，並告知原告斷水斷係違法行為，但原告仍
    一意孤行。被告歷經長期折磨，必力交瘁，且呈現高血壓心悸等病狀，痛不欲生
    。
參、證據：提出台北市中山區永安里辦公室證明書、安和郵局存證信函第三六九號、
    九十一年度聲字第七五九號裁定、九十年度執字第二一四六號裁定、民生郵局存
    證信函一四八號、台北三十七郵局存證信函二二一號、台北三十七郵局存證信函
    二二四號、台北三十七郵局存證信函二三五號影本為證。
Ｂ、被告丙○○部分：未於言詞辯論期日到庭，惟據其答辯書狀稱：被告丙○○未曾
    出過一次庭，原告於本案所提出之民事起訴狀內的言詞辯論筆錄文件證物，故意
    張冠李戴，將另一被告乙○○所云：頂樓增建房屋係被告出資興建的，謊稱係丙
    ○○被告所言，而原告亦於其民事起訴狀內事實及理由欄之第二項謊稱吾丙○○
    云「頂樓增建部分房屋乃吾丙○○出資興建」企圖誤導。
丙、本院依職權調取本院八十八年度訴字第四０三０號民事卷宗全部（包括台灣高等
    法院九十年度抗字第二六五一號、九十一年度抗字第二三四一號、本院九十年度
    執字第二一四六一號）、函台北市中山地政事務所調取台北市○○區○○路三六
    九號四樓歷次移轉登記資料。
    理　　由
一、被告丙○○未於言詞辯論期日到場，查無民事訴訟法第三百八十六條各款所列情
    形，茲依原告之聲請，由其一造辯論而為判決。
二、原告起訴主張其前於八十八年五月十八日向被告丙○○購買坐落台北市○○區○
    ○路三六九號四樓及頂樓增建部分（即附圖甲、乙、丙所示部分），嗣因上開系
    爭頂樓增建部分被告丙○○未依約履行交付之義務，原告前曾向鈞院民事庭對被
    告丙○○提起請求交付房屋之訴訟而獲勝訴判決確定。然被告丙○○仍未履行交
    屋之義務，待原告執上開民事確定判決書向鈞院民事執行處聲請強制執行時（案
    號為九十年度執字第二一四六一號號），詎系爭建物之占有人即被告乙○○竟向
    民事執行處聲明異議，致上開執行程序遭鈞院民事執行處以裁定將原告所為之聲
    請駁回。然依原告與被告丙○○所簽訂之不動產買賣契約書第一條約定，買賣不
    動產之標的即包括系爭頂樓增建部分，而此部分事實亦經鈞院民事確定判決所為
    確認。況被告丙○○予於上開民事案件審理期間其亦主張系爭頂樓增建部分之房
    屋乃其出資興建的，應該屬於伊所有，故而系爭頂樓增建之房屋雖屬未經辦理保
    存登記之違章建築，依法其所有權應屬原始建築之被告丙○○所有，而無從辦理
    所有權之移轉登記予原告，惟被告丙○○非不得將系爭建物之事實上處分權轉讓
    予原告，惟因系爭房屋仍由其母即被告乙○○占用中，而依通常一般社會之經驗
    法則顯係被告基於親屬關係而將系爭建物借其母親無償使用，則被告既已將系爭
    房屋之事實上處分權售予原告，則自有終止無償借用系爭房屋予被告乙○○之意
    思，被告丙○○自應向被告乙○○行使其借用物返還之權利，然本件被告自民事
    判決確定後始終未行使上述權利將系爭建物交付予原告，即便經原告聲請強制執
    行程序，被告丙○○仍未予置理，則被告丙○○顯係怠於行使其權利。依民法第
    二百四十二條、第四百七十條第二項之意旨，原告自得以自己名義代位被告丙○
    ○行使返還借用物之權利，再由丙○○依民事確定判決之意旨由原告代位受領系
    爭建物之交付，故而為訴之聲明第一項之請求。又若被告等否認其二人間有所謂
    之無償使用借貸關係，則被告乙○○顯係無權占有系爭建物，原告亦得代位被告
    丙○○向被告乙○○行使其所有物返還請求權，並由原告代位被告丙○○受領系
    爭房屋之交付以排除侵害云云。
三、被告乙○○則以台北市○○路三六九號五樓（即頂樓）確係其出資建造，亦已居
    住多年，從未出賣。且在九十一年三月十二日鈞院派承辦法官前往明水路三六九
    號五樓現場履勘時，有永安里里長劉春長亦到場指證，該房屋確係被告乙○○所
    出資興建，並在會勘表件上簽名為證。故被告乙○○與原告及被告丙○○之間，
    並無任何買賣、借用、占有等之情事，更無債權關係，而此房權之糾紛，純粹係
    原告與告丙○○間買賣債權爭議，與被告乙○○無關。是以原告所訴於法無據等
    語置辯。被告丙○○雖未於言詞辯論期日到庭，惟據其答辯書狀稱：被告丙○○
    未曾出過一次庭，原告於本案所提出之民事起訴狀內的言詞辯論筆錄文件證物，
    故意張冠李戴，將另一被告乙○○所云：頂樓增建房屋係被告出資興建的，謊稱
    係丙○○被告所言，而原告亦於其民事起訴狀內事實及理由欄之第二項謊稱丙○
    ○云「頂樓增建部分房屋乃吾丙○○出資興建」企圖誤導等語資為抗辯。從而本
    件爭執點在於系爭頂樓是否為被告乙○○出資興建。
四、查原告主張其前於八十八年五月十八日向被告丙○○購買坐落台北市○○區○○
    路三六九號四樓及頂樓增建部分（即附圖甲、乙、丙所示部分），嗣因上開系爭
    頂樓增建部分被告丙○○未依約履行交付之義務，原告前曾向本院對被告丙○○
    提起請求交付房屋之訴訟而獲勝訴判決確定。然被告丙○○仍未履行交屋之義務
    ，待原告執上開民事確定判決書向本院民事執行處聲請強制執行時，系爭建物之
    占有人即被告乙○○竟向民事執行處聲明異議，致上開執行程序遭本院民事執行
    處以裁定將原告所為之聲請駁回等情，業據其提出本院八十八年度訴字第四０三
    ０號民事判決及確定證明書、九十年度執字第二一四六一號裁定影本為證，並經
    本院依職權調取本院八十八年度訴字第四０三０號民事卷宗（包括本院九十年度
    執字第二一四六一號）核閱無訛，被告亦不爭執，應認原告此部分主張為真實。
五、又查原告主張系爭頂樓增建部分之房屋為被告丙○○出資興建，應屬丙○○所有
    ，被告丙○○係基於親屬關係而將系爭建物借其母親即被告乙○○無償使用云云
    ，則為被告所否認，經查台北市○○區○○路三六九號四樓原為被告乙○○所有
    ，係於八十六年五月十二日贈與被告丙○○之情，有被告乙○○提出之贈與稅繳
    清證明書影本附卷可稽，並經本院依職權函台北市中山地政事務所調取台北市○
    ○區○○路三六九號四樓歷次移轉登記資料可按。可見台北市○○區○○路三六
    九號四樓在八十六年五月十二日之前所有權登記為被告乙○○，續查被告乙○○
    曾於六十九年間託蔡志賢介紹工人蓋系爭頂樓增建部分等情，業據證人蔡志賢具
    結證述屬實，雖證人蔡志賢亦證稱伊僅帶工人去，由被告乙○○與工人直接接洽
    ，沒有親眼看到被告乙○○拿錢給工人等語，惟依上開證言已得確定系爭頂樓增
    建部分應係被告乙○○透過蔡志賢找工人在六十九年間所興建，而其時台北市○
    ○區○○路三六九號四樓又為被告乙○○所有，而被告乙○○又有居住系爭頂樓
    增建部分之事實，又無證據證明八十六年五月十二日被告乙○○並將系爭頂樓增
    建部分，一併贈與被告丙○○，依上情及常情判斷，應得推定系爭頂樓增建部分
    應為被告乙○○所出資興建，是以系爭頂樓增建部分為違章建築之事實，既已為
    兩造所不爭執，則系爭建物之事實上處分權應歸屬於被告乙○○，被告乙○○占
    有系爭頂樓為為有權占有。雖原告復主張被告丙○○於本院八十八年度訴字第四
    ０三０號交付房屋事件中，曾於八十八年十二月九日言詞辯論期日中，由訴訟代
    理人徐淑芬稱頂樓增建部分是由其出資興建的等語，然查該案件係原告基於賣賣
    契約約定向被告丙○○請求交付上開明水路三六九號四樓及頂樓之建物，若被告
    丙○○予以否認，則被告丙○○將因給付不能而對原告負損害賠償責任，況上開
    案件判決中亦未採認被告丙○○於該案件所辯系爭增建部分係被告乙○○本於承
    租人地位而使用之部分，從而被告丙○○於該案件自認對系爭建物係其出資興建
    之辯詞，應不可採，進而原告此部分之主張，亦不可採。被告丙○○基於買賣契
    約固負有將系爭頂樓增建部分交付原告之義務，然該契約效力並無法拘束被告乙
    ○○。
六、綜上所述，系爭頂樓增建部分既為被告乙○○所資興建，已如前述，則被告乙○
    ○取得系爭頂樓增建部分之事實上處分權，被告丙○○對被告乙○○就系爭頂樓
    增建部分並不存在有使用借貸關係，被告乙○○亦非無權占有系爭頂樓增建部分
    ，因而原告主張以自己名義代位被告丙○○向被告乙○○行使返還借用物之權利
    ，再由丙○○依前開民事確定判決之意旨由原告代位受領系爭建物之交付或代位
    被告丙○○向被告乙○○行使所有物返還請求權，並由原告代位被告丙○○受領
    系爭房屋之交付以排除侵害，均無理由，應予駁回。原告受敗訴判決，其假執行
    之聲請即失所依據，應併予駁回。
七、因本案事證已臻明確，兩造其餘主張陳述及所提之證據，均毋庸再予審酌，附此
    敘明。
八、結論：本件原告之訴為無理由，並依民事訴訟法第三百八十五條第一項前段、第
    七十八條，判決如主文。
中　　　華　　　民　　　國　　九十一　　年　　 十二　　 月　　　六　　　日
                                            民事第二庭法      官　黃雯惠
右為正本係照原本作成
如對本判決上訴，須於判決送達後二十日內向本院提出上訴狀
中　　　華　　　民　　　國　　九十一　　年　　 十二　　 月　　　六　　　日
　　　　　　　　　　　　　　　　　　　　　　　　　　　法院書記官　林玗倩
